【裁判字號】    98,訴,2468
【裁判日期】    990531
【裁判案由】    不當得利
【裁判全文】
臺灣臺中地方法院民事判決              98年度訴字第2468號
原      告  丙○○
訴訟代理人  乙○○
訴訟代理人  羅宗賢律師
複代理人    黃雅琴律師
送達代收人  戊○○
被      告  臺中縣豐原市農會
法定代理人  甲○○
訴訟代理人  熊治璿律師
複代理人    林巧雲律師
上列當事人間請求不當得利等事件，經於民國99年5月10日言詞
辯論終結，本院判決如下：
    主    文
原告之訴及假執行之聲請均駁回。
訴訟費用由原告負擔。
    事實及理由
壹、原告方面：
  一、聲明：
      （一）被告應將如附件一所示臺中縣政府民國99年2月之
            鑑定圖所示編號A、B、C三部分之土地（面積共32.
            23平方公尺）上之圍牆拆除騰空返還原告。
      （二）被告應給付原告新臺幣（下同）1,553,193元，及
            自98年10月17日（即起訴狀繕本送達翌日）起至清
            償日止，按週年利率百分之5計算之利息。另應自9
            8年10月12日（即起訴之日）起至將如附件二所示
            臺中縣豐原地政事務所96年3月22日複丈成果圖所
            所示之806.01平方公尺土地分割並辦理所有權移轉
            予原告之日止，於每月末日給付原告32,240元（不
            足一月部分，按比例計算）。
      （三）原告願供擔保，請准宣告假執行。
  二、陳述：
      （一）緣重測前之臺中縣豐原市○○○段143-1地號（重
            測後為萬順段559地號、562地號、567地號）土地
            （地目田、面積9419平方公尺）原為原告與訴外人
            林祈善、丁○○、林祈本及林保昌所共有。前於77
            年1月間，原告與其他共有人同意將重測前朴子口
            段143-1地號土地上保留其中之806.01平方公尺（
            即如附件二所示臺中縣豐原地政事務所96年3月22
            日複丈成果圖所所示土地重測後之暫編地號000-00
            00、000-0000及000-0000土地，下稱系爭806.01平
            方公尺土地）予原告後，將其餘部分出賣予訴外人
            林益偉，再由訴外人林益偉轉賣予被告。因礙於當
            時法令之限制而無法辦理分割登記，兩造乃就重測
            前朴子口段143-1地號土地中之系爭806.01平方公
            尺土地範圍，約定一併登記於被告名下，待日後得
            行分割時，再由被告將之分割並辦理移轉登記予原
            告所有，因而重測前朴子口段143-1地號土地所有
            權全部乃於80年3月25日移轉登記於被告名下。
      （二）嗣至92年間農業發展條例修正，上開重測前朴子口
            段143-1地號土地已得分割，原告遂請求被告將系
            爭806.01平方公尺土地自重測前朴子口段143-1地
            號土地中分割出來並移轉登記予原告所有，惟遭被
            告拒絕。原告乃訴請被告履行協議，並經鈞院以96
            年度訴字第63號民事判決，判命被告應將系爭806.
            01平方公尺土地辦理分割及將土地所有權移轉登記
            予原告所有確定在案。惟被告迄未將系爭806.01平
            方公尺土地辦理分割及移轉登記予原告所有，而仍
            持續占有使用系爭806.01平方公尺土地，且未給付
            原告任何對價，或任由他人占用系爭806.01平方公
            尺土地，故被告乃係獲有相當於租金之不當得利。
            又被告於如附件一所示臺中縣政府99年2月之鑑定
            圖所示編號A、B、C三部分之土地（面積共32.23平
            方公尺）上興建圍牆占有土地，原告爰追加依民法
            第767條規定訴請拆除圍牆及將圍牆之內之土地騰
            空返還原告。
      （三）系爭806.01平方公尺土地，其中32.23平方公尺部
            分，為被告興建圍牆占用，其餘773.78平方公尺則
            位於圍牆之外。原告無法利用系爭806.01平方公尺
            土地，所受相當於租金之損害計算標準如下：
            (1)、被告興建圍牆所占用之32.23平方公尺土地，
                乃係作為農業經營之用，依最高法院94年度第
                2次民事庭會議意旨，其因占用所獲取相當於
                租金之不當得利，不受土地法第97條之限制。
                從而，原告爰主張依公告地價之10%之基準，
                計算此部分32.23平方公尺土地自93年10月13
                日起至98年10月12日止之5年租金損害：
                １、98年度（10月又12日）：32.23㎡×4,800
                    元×0.1×（10/12+12/356）=13,400元。
                ２、97年度：32.23㎡×4,800元×0.1=15,470
                    元。
                ３、96年度：32.23㎡×3,700×0.1=11,925元
                    。
                ４、95年度：32.23㎡×3,200元×0.1=10,313
                    元。
                ５、94年度：32.23㎡×2,800×0.1=9,024元
                    。
                ６、93年度（2月又19日）：32.23㎡×2,800
                    元×0.1×（1/12+19/356）=1,973元。
                合計：62,105元。
            (2)、被告占有圍牆以外之773.78平方公尺土地，亦
                構成不當得利，另原告係將重測前朴子口段14
                3-1地號土地（含系爭保留未予出售之806.01
                平方公尺土地）一併點交予被告，因此兩造間
                就系爭保留未予出售之806.01平方公尺土地，
                存在有「被告負責管理土地」之委任關係，然
                被告未善盡受任義務，致圍牆以外之773.78平
                方公尺土地遭他人佔用，另依切結書所載，被
                告應將系爭保留未予出售之土地，於得分割時
                將之分割並移轉所有權予原告，惟被告卻未履
                行，致原告無法利用土地，被告給付遲延對原
                告構成債務不履行，原告自得依民法第544條
                及債務不履行之規定請求損害賠償。為此原告
                爰追加民法第544條及第231條規定，請求此部
                分773.78平方公尺土地5年內按公告地價之10%
                計算之相當於租金損害及損害賠償，此部分既
                屬損害賠償性質，亦無土地法第97條規定之限
                制：
                １、98年度（10月又12日）：773.78㎡×4,80
                    0元×0.1×（10/12+12/365）=321,722元
                ２、97年度：773.78㎡×4,800元×0.1=371,4
                    14元。
                ３、96年度：773.78㎡×3,700元×0.1=286,2
                    98元。
                ４、95年度：773.78㎡×3,200元×0.1=247,6
                    09元。
                ５、94年度：773.78㎡×2,800元×0.1=216,6
                    58元。
                ６、93年度（2月又19日）：773.78㎡×2,800
                    元×0.1×（2/12+19/365）=47,387元
                合計：1,491,088元
            (3)、上揭(1)、(2)部分合計為1,553,193元，另被告
                目前仍占用系爭圍牆內之32.23及圍牆外之773
                .78平方公尺土地，亦尚未將之辦理分割及移
                轉登記予原告所有，原告就系爭32.23平方公
                尺土地及773.78平方公尺土地，仍繼續受有相
                當於租金之不當得利損害，爰請求被告自98年
                10月12日（即起訴之日）起至將如附件二所示
                臺中縣豐原地政事務所96年3月22日複丈成果
                圖所所示之806.01平方公尺土地分割並辦理所
                有權移轉予原告之日止，於每月末日給付原告
                32,240元（計算式：32.23㎡×4,800元×0.1/
                12+773.78㎡×4,800元×0.1/12＝32,240元）
                。
貳、被告方面：
  一、聲明：原告之訴及假執行之聲請均駁回，如受不利判決，
            願供擔保，請准宣告免為假執行。
  二、陳述：
      （一）重測前臺中縣豐原市○○○段143-1地號土地，原
            為原告與訴外人林祈善、丁○○、林祈本及林保昌
            5人共有。原告並於土地上興建房屋。原告與訴外
            人林祈善等共有人於77年間，將重測前為臺中縣豐
            原市○○○段143-1地號土地扣除系爭806.01平方
            公尺土地而出售予訴外人林益偉，再由訴外人林益
            偉出售予被告。礙於當時法令無法辦理分割登記，
            被告始書立切結書予原告，同意於系爭806.01平方
            公尺土地可辦理分割登記時，被告願辦理806.01平
            方公尺土地之分割及移轉登記。
      （二）原告嗣於農業發展條例修法後，依上開切結書向鈞
            院對被告提起訴訟，請求被告辦理分割並移轉系爭
            806.01平方公尺土地所有權予原告，經鈞院96年度
            訴字第63號履行協議事件受理在案。該事件審理時
            ，經就系爭806.01平方公尺土地勘測結果，系爭80
            6.01平方公尺土地上有原告所搭建之鐵皮屋坐落，
            另原告自承在重測前為臺中縣豐原市○○○段143-
            1地號土地出售前，即已在土地上興築房屋，而僅
            出售以外之土地部分。是系爭806.01平方公尺土地
            自始均為原告所占有使用，且被告係依出賣人當初
            之指界而興建圍牆，被告只占有使用圍牆範圍內之
            土地，並未占用及受任管理圍牆以外之其餘土地，
            自無受有相當於租金之不當得利。
、法院得心證之理由：
  一、程序方面：按訴狀送達後，原告不得將原訴變更或追加他
      訴。但有下列各款情形之一者，不在此限：二、請求之基
      礎事實同一者。七、不甚礙被告之防禦及訴訟之終結者。
      按民事訴訟法第255條第1項第2、7款定有明文。本件原告
      於起訴狀送達被告後，追加民法第767條所有物妨害排除
      返還請求權、民法第544條委任關係受任人損害賠償請求
      權及民法第231條債務人遲延所生損害賠償請求權。所為
      追加，其請求之基礎事實同一，且不甚礙被告之防禦及訴
      訟之終結，且有助於兩造間之紛爭一次解決，揆諸上揭說
      明，原告所為訴之追加程序爰予許可。
  二、實體方面：
      （一）經查，重測前之臺中縣豐朴子口段143-1地號土地
            （地目田、面積0.9419公頃），本為原告與訴外人
            林祈善、丁○○、林祈本、林保昌等5人所共有，
            前於77年1月間，除保留面積806.01平方公尺土地
            不予出售外，而將其餘土地以每坪8,500元之價格
            ，出售予訴外人林益偉，惟因礙於當時農地無法分
            割之法令限制，系爭保留之806.01平方公尺土地與
            其餘出售之土地部分，均一併辦理所有權移轉登記
            予訴外人林益偉，再於80年3月間移轉登記予被告
            。被告嗣於86年12月10日書立切結書載明：「立切
            結書人臺中縣豐原市農會，茲聲明所有坐落於豐原
            市○○○段143-1地號土地內（詳如圖所示）面積
            0.0806公頃，因該筆土地受政府法令之限制一時無
            法辦理分割登記，俟日後可行分割登記時，立切結
            書人應隨時無條件備齊有關證件蓋章供丙○○先生
            辦理分割及產權移轉登記，恐口無憑，特立此切結
            書為憑，此致丙○○先生收執」等語，為兩造所不
            爭執，信為真正。
      （二）次查，原告嗣依系爭切結書之內容，訴請被告將系
            爭保留而未出售之806.01平方公尺土地，辦理土地
            分割並移轉登記為其所有。前經本院96年度訴字第
            63號履行協議事件囑託臺中縣豐原地政事務所測量
            ，認系爭切結書所附圖說之位置，其實測結果分別
            坐落於如附件二所示臺中縣豐原地政事務所96年3
            月22日複丈成果圖所所示之暫編地號000-0000號（
            面積384.53平方公尺）、暫編地號000-0000號（面
            積361.59平方公尺）、暫編地號000-0000號（面積
            59.89平方公尺）位置，合計806.01平方公尺等情
            ，有本院職權查調之該事件卷內所附履勘筆錄及臺
            中縣豐原地政事務所土地複丈成果圖可憑。另上開
            暫編地號000-0000號（面積384.53平方公尺）、暫
            編地號000-0000號（面積361.59平方公尺）、暫編
            地號000-0000號（面積59.89平方公尺）土地，嗣
            已由被告於98年10月6日將之分割出為萬順段559-1
            、562-1及567-1地號土地，亦有土地登記謄本及異
            動索引可參。原告依履行協議之法律關係，訴請被
            告應將如附件二所示臺中縣豐原地政事務所96年3
            月22日複丈成果圖所所示之暫編地號000-0000號（
            即分割後萬順段559-1地號、面積384.53平方公尺
            ）、暫編地號000-0000號（即分割後萬順段562-1
            地號、面積361.59平方公尺）、暫編地號000-0000
            號（即分割後萬順段567-1地號、面積59.89平方公
            尺）位置，合計806.01平方公尺土地辦理分割並將
            所有權移轉登記為原告所有，亦獲終局勝訴判決確
            定一節，亦有相關判決在卷可稽，且為兩造所不爭
            執，核屬實在。
      （三）按所有權人對於無權占有或侵奪其所有物者，得請
            求除去之，民法第767條定有明文。惟不動產物權
            ，依法律行為而取得、設定、喪失及變更者，非經
            登記，不生效力，民法第758條亦有明定。又不動
            產物權因法院之判決而取得者，不以登記為生效要
            件，固為同法第759條所明定，惟此之所謂判決，
            係指依其宣告足生物權法上取得某不動產物權效果
            之力，恒有拘束第三人之必要，而對當事人以外之
            第三人，亦有效力者（形成力，亦稱創效力）而言
            ，惟形成判決始足當之，不包含其他判決在內。本
            件原告固取得判命被告辦理系爭806.01平方公尺土
            地所有權之分割及移轉所有權登記之確定判決，然
            其判決性質為給付判決，而非形成判決，仍須原告
            據該確定判決辦畢系爭806.01平方公尺土地之分割
            及所有權移轉登記後，始能取得系爭806.01平方公
            尺土地之所有權。原告自承因土地增值稅賦之考量
            ，乃未持該確定判決向地政機關辦理土地所有權移
            轉登記，自難謂原告於上開所有權移轉登記事件判
            決確定時，即行取得系爭806.01平方公尺土地之所
            有權。是原告本於民法第767條所有權之作用，請
            求被告將如附件一所示臺中縣政府民國99年2月之
            鑑定圖所示編號A、B、C三部分之土地（面積共32.
            23平方公尺）上之圍牆拆除騰空返還原告，尚非有
            據。
      （四）再按，無權占有他人土地，依社會通常之觀念，固
            可能獲得相當於租金之利益，惟依不當得利之法則
            請求返還不當得利者，以無法律上之原因而受利益
            ，致他人受有損害為其要件，且其所得請求返還之
            範圍，應以對方所受之利益為度，而非以請求人所
            受損害若干為準。經查，系爭806.01平方公尺土地
            現仍登記為被告所有，原告尚未依上開所有權移轉
            登記事件確定判決辦畢系爭806.01平方公尺土地之
            分割及所有權移轉登記，自非所有權人，則其主張
            被告無權占有其土地，而依不當得利之法則請求被
            告返還占有使用系爭806.01平方公尺土地之不當得
            利，亦非有據。
      （五）另按，稱委任者，謂當事人約定，一方委託他方處
            理事務，他方允為處理之契約，民法第528條定有
            明文。本件原告主張兩造間就系爭806.01平方公尺
            土地，成立有委任被告管理之委任關係，惟為被告
            所否認，則原告就此一事實者，負有舉證之責。原
            告固據卷附土地不動產買賣契約書第陸條及切結書
            而為兩造間就系爭806.01平方公尺土地成立有委任
            關係之主張。但查，卷附土地不動產買賣契約書為
            原告及訴外人林祈善、丁○○、林祈本及林保昌等
            共有人與訴外人林益偉就重測前朴子口段143-1地
            號土地所簽立之買賣契約，而非兩造間之土地買賣
            契約，另切結書亦僅約定被告「應隨時無條件備齊
            有關證件蓋章供丙○○先生辦理分割及產權移轉登
            記」等語，自無從逕認兩造間就系爭806.01平方公
            尺土地，成立有原告委任被告管理土地之委任關係
            。從而，原告依委任之法律關係，以被告未善盡受
            任義務，而致圍牆以外之773.78平方公尺土地遭他
            人佔用為由，依民法第544條規定請求損害賠償，
            亦非有理。
      （六）末按，辦理土地所有權移轉登記，必須權利人及義
            務人雙方提出登記所需文件，始能完成所有權移轉
            登記手續，亦即債務人之給付兼需債權人之行為，
            在債權人提供債務人給付所需之行為前，債務人不
            負給付遲延之責任。經查，依卷附切結書所載內容
            ，被告於系爭806.01平方公尺土地不得分割之法令
            限制解除後「應隨時無條件備齊有關證件蓋章供林
            祈郎先生辦理分割及產權移轉登記」，依其文義，
            被告僅負有備齊有關證件及用印之義務，至於辦理
            分割及產權移轉登記之手續，則由原告為之。原告
            請求被告履行協議已獲勝訴終局確定判決，惟原告
            自承因土地增值稅賦之考量，而未持該確定判決向
            地政機關辦理土地所有權移轉登記。原告既係緣於
            稅賦之考量，而迄未辦理所有權移轉登記，則其迄
            未取得系爭806.01平方公尺土地之所有權登記，難
            謂全係可歸責於被告之給付遲延所致。則其依民法
            第231條債務人遲延所生損害賠償請求權規定，訴
            請被告賠償，亦非有理。
肆、綜上所述，系爭806.01平方公尺土地現仍登記為被告所有，
    原告自承因土地增值稅賦之考量而迄未持上開確定判決向地
    政機關辦理土地所有權移轉登記，尚難謂原告已取得系爭80
    6.01平方公尺土地之所有權，復無從逕認兩造間就系爭806.
    01平方公尺土地成立有原告委任被告管理土地之委任關係。
    ，加以辦理土地所有權移轉登記，須原告協力始能完成，在
    原告願意辦理土地所有權移轉登記之前，被告不負給付遲延
    之責任。從而，原告依民法767條、179條、544條及231條規
    定，訴請被告應將如附件一所示臺中縣政府民國99年2月之
    鑑定圖所示編號A、B、C三部分之土地（面積共32.23平方公
    尺）上之圍牆拆除騰空返還土地，另應給付原告1,553,193
    元及自98年10月17日（即起訴狀繕本送達翌日）起至清償日
    止，按週年利率百分之5計算之利息，又應自98年10月12日
    （即起訴之日）起至將如附件二所示臺中縣豐原地政事務所
    96年3月22日複丈成果圖所所示之806.01平方公尺土地分割
    並辦理所有權移轉予原告之日止，於每月末日給付32,240元
    （不足一月部分，按比例計算），均非有理，原告之訴，應
    予駁回，另其假執行之聲請，應併予駁回。
伍、本件事證已臻明確，兩造其餘攻擊防禦方法與舉證，核與判
    決結果無影響，爰不逐一論述，附此敘明。
陸、據上論結，本件原告之訴為無理由，依民事訴訟法第78條，
    判決如主文。
中    華    民    國    99    年    5     月    31    日
                  民事第四庭    法  官  林宗成
以上正本係照原本作成。
如對本判決上訴，須於判決送達後20日內向本院提出上訴狀（須
附繕本）。
中    華    民    國    99    年    5     月    31    日
                                書記官

司法院資訊處製作；財團法人民間司法改革基金會備份。
